臺灣彰化地方法院交通事件裁定　　　 100年度交聲字第1295號
原處分機關　交通部公路總局臺中區監理所彰化監理站
異　議　人　余建三
上列異議人因道路交通管理處罰條例案件，對於交通部公路總局
臺中區監理所彰化監理站民國100年9月23日彰監四字第裁64-I00
000000號、100年10月4日彰監四字第裁64-I00000000號裁決書不
服，聲明異議，本院裁定如下：
    主  文
原處分均撤銷。
余建三汽車駕駛人，無駕駛執照駕駛普通重型機器腳踏車，經測
定酒精濃度超過規定標準，不得考領普通重型機器腳踏車駕駛執
照拾貳個月，並施以道安講習。又不依號誌指示行駛，處罰緩新
臺幣陸佰元，並記違規點數壹點。
    理    由
一、原處分機關略以：本件異議人即受處分人（下簡稱異議人）
    余建三有下述之違規行為，經依法裁處：
  (一)彰監四字第裁64-I00000000號違規案部分：
    於民國100 年3 月13日20時34分許，駕駛車牌號碼L5Q-781
    號重型機車，行經彰化縣埔鹽鄉○○路與光明路口前時，有
    「酒精濃度超過標準（0.55以上）。」之違規行為，為警員
    舉發，爰依道路交通管理處罰條例第35條第1 項第1 款、第
    24條第1 項第2 款之規定，裁處罰鍰業經法院判決無需繳納
    ，惟仍須記違規點數5 點，並施以道安講習。
  (二)彰監四字第裁64-I00000000號違規按部分：
    於100 年7 月15日12時15分許，駕駛車牌號碼IK-533號營業
    一般大貨車，行經臺17線斗苑路口處時，有「未依號誌指示
    行駛」之違規行為，為警員舉發，爰依道路交通管理處罰條
    例第48條第1 項第2 款、第63條第1 項第1 款、第68條第2
    項等規定，裁處罰鍰新臺幣（下同）600 元（已繳納），並
    記違規點數1 點，依道路交通管理處罰條例第68條第2 項規
    定，合併執行吊扣駕駛執照12個月（併第I00000000 號違規
    案裁處吊扣駕駛執照）。
二、聲明異議意旨略以：異議人於100 年3 月13日被取締時，係
    騎乘重機車酒駕違規，原處分機關裁處記違規點數5 點，惟
    因異議人無機車駕照即記在大貨車駕照上，嗣異議人於100
    年7 月，駕駛大貨車因未依號誌指示行駛又被記1 點，累積
    違規點數6 點，致上開大貨車駕照被吊扣1 年，異議人於1
    年期間無法開車謀生，對於騎機車酒駕記點數5 點，記在大
    貨車駕照上，深感處罰過重，爰依法聲明異議。
三、按汽車駕駛人飲用酒類或其他類似物後其吐氣所含酒精濃度
    超過每公升0.25毫克以上，不得駕車。汽車駕駛人，駕駛汽
    車經測試檢定酒精濃度超過規定標準，處汽車駕駛人1 萬50
    00元以上6 萬元以下罰鍰，並當場移置保管該汽車及吊扣其
    駕駛執照1 年。又汽車駕駛人轉彎時，不依標誌、標線、號
    誌指示者，處600 元以上1800元以下罰鍰，並予記違規點數
    1 點。再汽車駕駛人違反本條例規定，應受吊扣駕駛執照處
    分，於汽車駕駛人係無駕駛執照駕車者，在所規定最長吊扣
    期間內，不得考領駕駛執照。道路交通安全規則第114 條第
    2 款、道路交通管理處罰條例第35條第1 項第1 款、第48條
    第1 項第2 款、第63條第1 項第1 款、第67條第6 項分別定
    有明文。
四、經查：
  (一)本件異議人確有上述二項違規事實，經原處分機關以前揭裁
    決書予以裁罰等情，業據其於異議狀中自承不諱，且有原舉
    發機關舉發通知單影本2紙、上開裁決書2份及本院100年度
    交簡字第978號簡易判決影本1份附卷可稽，應堪認定，是原
    處分機關援引上揭規定，對異議人裁處固非無見。
  (二)然按道路交通管理處罰條例第68條規定於99年5月5日修正，
    修正後第68條第2項規定：「汽車駕駛人，因違反本條例及
    道路交通安全規則之規定，受吊銷駕駛執照處分時，吊銷其
    執有各級車類之駕駛執照。領有汽車駕駛執照之汽車駕駛人
    ，除駕駛聯結車、大客車、大貨車外之非其駕駛執照種類之
    車輛，違反本條例及道路交通安全規則之規定，應受吊扣駕
    駛執照情形時，無因而肇事致人受傷或重傷者，記違規點數
    五點。但一年內違規點數共達六點以上或再次應受吊扣駕駛
    執照情形者，併依原違反本條例應受吊扣駕駛執照處分規定
    ，吊扣其駕駛執照」，並經行政院於99年8月31日以院臺交
    字第0990048197號令發布定自99年9月1日施行。修正理由為
    ：「鑑於本條例前已修正刪除受吊扣駕駛執照處分，吊扣各
    級駕駛執照之規定，為利明確汽車駕駛人駕駛非其駕駛執照
    種類之車輛，違反應受吊扣駕駛執照之處分處理，並在兼顧
    本條例立法意旨下，增訂第2項得緩即予吊扣而採記違規點
    數及駕駛人仍無改正仍再犯違規之應併原吊扣處罰之規定」
    。又道路交通管理處罰條例第68條第2 項規定適用之前提，
    須違規者係領有汽車駕駛執照之人（即為有照駕駛），其違
    規時之法律效果，最重可裁處吊扣駕駛執照，而本件異議人
    違規時，是騎乘普通重型機車，其並無機器腳踏車駕駛執照
    ，是否能僅因其領有大貨車職業駕駛執照，遽此認定其騎乘
    普通重型機車是有照駕駛？按汽車駕駛執照為駕駛汽車之許
    可憑證，由駕駛人向公路監理機關申請登記，考驗及格後發
    給之；汽車駕駛人經考驗及格，未領取駕駛執照前，不得駕
    駛汽車。道路交通安全規則第50條第1 項定有明文。復依道
    路交通安全規則第53條、第61條、第61條之1 規定，我國汽
    車駕駛執照，係依汽車類、機器腳踏車類，先分為「汽車駕
    駛執照」、「機器腳踏車駕駛執照」二類；再依汽車及機器
    腳踏車之各該級類，分為小型車、大貨車、大客車、聯結車
    駕駛執照、以及大型機車、普通重型機車、輕型機車駕駛執
    照；另就「汽車駕駛執照」依自用及因職業而駕駛分為普通
    及職業駕駛執照。而就上開汽車及機器腳踏車之各類級駕駛
    執照之持用方式，「汽車駕駛執照」、「機器腳踏車駕駛執
    照」間，除已持有「汽車駕駛執照」可騎乘輕型機器腳踏車
    外，該二類駕駛執照不可流用，亦即領有小型車、大貨車、
    大客車、聯結車駕駛執照，而未領有大型或普通重型機車，
    除騎乘輕型機器腳踏車外，如騎乘大型或普通重型機車，即
    屬無照駕駛；反之，領有大型或普通重型機車駕駛執照，而
    未領有小型車、大貨車、大客車、聯結車駕駛執照，如駕駛
    各該型級汽車，亦係屬無照駕駛。
  (三)本件異議人因酒後騎乘重型機車之違規行為，經裁處記違規
    點數5 點並施以道安講習，嗣於1 年內，又因未依號誌指示
    行駛，經裁處罰鍰600 元（已繳納），並記違規點數1 點等
    情，業如前述。然查：異議人於酒後騎乘重型機車違規時係
    領有大貨車職業駕駛執照之汽車駕駛人，並未領有普通重型
    機車駕駛執照，此有汽駕照基本資料、機車駕照基本資料、
    證號查詢汽車駕駛人資料、證號查詢機車駕駛人資料各1 紙
    及上開裁決書2 紙在卷可憑，依前開規定，自不得駕駛普通
    重型機器腳踏車，而需另外考領，故異議人騎乘普通重型機
    車之違規行為，並無修正後道路交通管理處罰條例第68條第
    2 項之適用。何況依前開道路交通管理處罰條例第67條第6
    項之規定，已就「無駕駛執照者」應受吊扣駕駛執照處分之
    情形，設有處理之方式，自不得因違規人並無所駕駛種類車
    輛之駕駛執照，即任意吊扣其他種類車輛之駕照。是異議人
    依法所應受之處分，應為限制其駕駛普通重型機車之權利，
    亦即應吊扣其普通重型機車之駕駛執照為是，惟因異議人並
    未考領普通重型機車駕照，其所考領之大貨車職業駕駛執照
    ，依前開規定亦無駕駛普通重型機車之權限，而原處分機關
    於職務上既已明知異議人並未持有重型機車駕照，即應依道
    路交通管理處罰條例第67條第6 項之規定，轉為裁罰異議人
    在所規定最長吊扣期間內（依同條例第35條第1 項第1 款規
    定，吊扣駕照最長期間為1 年），不得考領重型機車駕照。
    詎原處分機關竟仍對異議人酒後騎乘重型機車之行為裁處記
    違規點數5 點，且與其因未依號誌指示行駛而裁處之記違規
    點數1 點，依道路交通管理處罰條例第68條第2 項規定，合
    併執行吊扣異議人之大貨車職業駕駛執照12個月，容有違誤
    。又上開處置方式，雖可能產生無照駕駛之駕駛人，反而較
    有照駕駛之駕駛人得受有毋需吊扣駕駛執照處罰利益之慮，
    然行政行為，採取之方法所造成之損害不得與欲達成目的之
    利益顯失均衡，為行政程序法第7 條第3 款所明定，本件受
    處分人於違規當時並無普通重型機車駕駛執照可供吊扣，原
    處分機關因此裁處吊扣異議人之大貨車職業駕駛執照，雖可
    達成完全杜絕異議人將來繼續酒醉駕車之目的，惟亦同時造
    成剝奪異議人駕駛汽車之結果，對其生活影響甚大，此所造
    成之損害，與欲達成目的之利益（限制異議人駕駛普通重型
    機車，以預防酒醉駕駛普通重型機車所造成之危害）間顯然
    輕重失衡，復與前揭道路交通管理處罰條例第68條第2 項之
    修法意旨亦不相符合，益見原分處分違法之處，自有未洽。
五、綜上，本件受處分人之聲明異議為有理由，原處分既有上述
    於法未洽之處，爰撤銷原處分並改諭知如主文第2 項所示之
    處罰。
據上論斷，應依道路交通管理處罰條例第87條第2項，道路交通
事件處理辦法第19條前段，裁定如主文。
中    華    民    國   100    年    10    月    27    日
                  交通法庭            法  官  黃玉琪
以上正本證明與原本無異。
如不服本裁定，應於裁定送達後五日內向本院提出抗告狀(須附
繕本 )。
中    華    民    國   100    年    10    月    27    日
                                      書記官  林玟君